臺灣高等法院刑事判決　　　　　　　　96年度上訴字第4006號
上　訴　人　臺灣士林地方法院檢察署檢察官
上　訴　人
即　被　告　甲○○
上列上訴人因被告違反毒品危害防制條例案件，不服臺灣士林地
方法院96年度訴字第272號，中華民國96年7月6日第一審判決（
起訴案號：臺灣士林地方法院檢察署96年度毒偵字第279號），
提起上訴，本院判決如下：
    主  文
原判決撤銷。
甲○○施用第一級毒品，累犯，處有期徒刑壹年，減為有期徒刑
陸月，如易科罰金，以新臺幣壹仟元折算壹日。扣案之海洛因殘
渣袋貳只（袋內殘渣量微無法計重）沒收銷燬，針筒貳支沒收。
    事  實
一、甲○○曾因違反肅清煙毒條例案件，經原審以83年度訴字第
    1192號判決處有期徒刑3年6月確定，於民國（下同）91年9
    月29日縮短刑期執行完畢。又因施用毒品案件，經觀察勒戒
    、執行強制戒治後付保護管束，於89年9月2日保護管束期滿
    執行完畢，並由臺灣士林地方法院檢察署檢察官以89年度戒
    毒偵字第127號為不起訴處分確定；惟仍未戒除毒癮，於前
    案強制戒治執行完畢釋放後5年內，復因施用毒品案件，經
    原審以93年度訴字第294號判決施用第一級毒品，處有期徒
    刑1年，施用第二級毒品，處有期徒刑6月，應執行有期徒刑
    1年5月，並經本院駁回上訴確定，嗣入監執行後於95年7月
    18日假釋出獄並付保護管束。詎仍未悔改，於上開強制戒治
    執行完畢後5年內，再犯施用毒品罪，經法院判刑確定後，
    復基於施用第一級毒品海洛因之犯意，於95年11月8日19時
    許，在臺北縣淡水鎮○○街14號住處內，以針筒注射之方式
    施用第一級毒品海洛因，嗣於95年11月21日中午12時許，為
    警持搜索票，在上開住處查獲，經採集其尿液送驗，呈鴉片
    類陽性反應，並扣得其所有供施用海洛因所用之針筒2支及
    海洛因殘渣袋2只。
二、案經臺北縣政府警察局淡水分局報請灣士林地方法院檢察署
    檢察官偵查起訴。
    理  由
一、上揭犯罪事實，業據上訴人即被告甲○○於原審及本院坦承
    不諱（見原審卷第39頁、第43頁、本院卷第41頁反面）；且
    其於上揭時地為警查獲時所採取之尿液，經送請臺灣檢驗科
    技股份有限公司檢驗結果，呈鴉片類陽性反應，有95年12月
    8日編號CH/2006/B1173號濫用藥物尿液檢驗報告在卷可稽（
    見毒偵2231卷第47頁）。復有扣案注射針筒2支及海洛因殘
    渣袋2只可資佐證（見毒偵2231卷第17頁）。足徵被告前開
    自白與事實相符，應堪採信。
二、按毒品危害防制條例係於92年7月9日修正公布，自93年1月9
    日起施行。修正後已刪除二犯及三犯之規定，一改修法前繁
    雜之處遇程序，僅將施用毒品者簡化區分為初犯、再犯，並
    認施用毒品者係屬病患性犯人，以觀察、勒戒戒除其身癮，
    並以強制戒治去除其心癮。經觀察、勒戒或強制戒治執行完
    畢釋放後，若係五年後再犯該條例第10條施用毒品罪者，與
    同條例第20條第1項、第2項關於「初犯」之處理方式相同，
    檢察官應先聲請法院裁定令被告入勒戒處所觀察、勒戒，並
    視有無繼續施用毒品傾向，決定應予釋放、為不起訴之處分
    ，或應聲請法院裁定令入勒戒處所強制戒治；若係5年內「
    再犯」同條例第10條施用毒品罪者，依同條例第23條第2項
    規定，檢察官則應依法追訴。觀諸該條例第20條第3項之修
    正理由：「觀察、勒戒或強制戒治五年後再犯者，顯見前所
    實施之觀察、勒戒或強制戒治已足以遮斷其施用毒品之癮，
    為期自新及協助其戒除毒癮，對此五年後再犯者，爰明定仍
    適用初犯之規定，先經觀察、勒戒、強制戒治之程序。」及
    同條例第23條第2項之修正理由：「為配合簡化施用毒品犯
    之刑事處遇程序，並鑑於經觀察、勒戒或強制戒治執行完畢
    釋放後五年內再犯者，其再犯率甚高，原據以實施之觀察、
    勒戒及強制戒治既已無法收其實效，自應施以刑事處遇。」
    顯然如施用毒品者係前經觀察、勒戒或強制戒治等治療程序
    執行完畢五年後，始再施用毒品之「初犯」，因前所執行之
    觀察、勒戒或強制戒治已足收戒除毒癮之效，自應重新執行
    觀察、勒戒或強制戒治等治療程序，並於治療程序執行完畢
    後，由檢察官為不起訴處分，毋庸對之追訴處罰；反之，在
    「再犯」之情形，因其先前所為治療程序顯未能收戒斷毒癮
    之效，且考量施用毒品者之再犯率偏高，乃簡化其刑事處遇
    程序，而逕予追訴處罰，不再施以治療程序。參酌上開立法
    理由，修正毒品危害防制條例就施用毒品者，祇於「初犯」
    及「五年後再犯」二種情形，有其追訴條件之限制，即須於
    初犯經觀察、勒戒或強制戒治釋放後，五年內均無施用毒品
    之行為，始能認其前所實施之觀察、勒戒或強制戒治已足遮
    斷毒癮，而得於五年後再犯時，再予適用初犯之規定，重行
    觀察、勒戒等程序。倘五年內已經再犯，被依法追訴處罰，
    縱其第三次（或第三次以上）施用毒品之時間在初犯釋放五
    年以後，即與「五年後再犯」之情形有別，且因已於「五年
    內再犯」，顯見其再犯率甚高，原實施觀察、勒戒或強制戒
    治，已無法收其實效，而無五年戒斷期之存在，自無再經觀
    察、勒戒及強制戒治之必要，應由檢察官逕行起訴，始符新
    法修正之本旨（最高法院95年度台非字第59號判決參照）。
    查被告前因施用毒品案件，經觀察勒戒、執行強制戒治後付
    保護管束，於89年9月2日保護管束期滿執行完畢，並由臺灣
    士林地方法院檢察署檢察官以89年度戒毒偵字第127號為不
    起訴處分確定。惟仍未戒除毒癮，於前案強制戒治執行完畢
    釋放後5年內，復因施用毒品案件，經原審以93年度訴字第
    294號判決施用第一級毒品，處有期徒刑1年，施用第二級毒
    品，處有期徒刑6月，應執行有期徒刑1年5月，並經本院駁
    回上訴確定，嗣入監執行後於95年7月18日假釋出獄並付保
    護管束，有臺灣士林地方法院檢察署89年度戒毒偵字第127
    號不起訴處分書（見毒偵279卷第3頁）、本院被告前案紀錄
    表在卷可稽。被告施用海洛因之時間雖在初犯釋放5年以後
    ，然被告於5年內另因施用海洛因及安非他命犯行，已經依
    法訴追處罰，揆諸前揭說明，仍應認被告係於強制戒治期滿
    後5年以內再施用第一級毒品海洛因。本件事證明確，被告
    上開犯行洵堪認定。
三、按海洛因係毒品危害防制條例第2條第2項第1款所稱之第一
    級毒品。核被告施用海洛因之行為，係犯毒品危害防制條例
    第10條第1項之施用第一級毒品罪，被告持有海洛因進而施
    用，其持有海洛因之低度行為應為施用海洛因之高度行為所
    吸收，不另論罪。又被告有事實欄所述犯罪科刑執行情形，
    有本院被告前案紀錄表附卷可參，其於有期徒刑執行完畢5
    年內，故意再犯有期徒刑以上之本罪，應依刑法第47條第1
    項之規定論以累犯，並加重其刑。本件被告上開犯罪時間在
    96年4月24日以前，其所犯之罪合於中華民國96年罪犯減刑
    條例第2條第1項第3款之規定，應予減其宣告刑2分之1。
四、原審以被告事證明確，予以論罪科刑，固非無見，惟臺灣士
    林地方法院檢察署96年度毒偵字第730號聲請原審併辦部分
    ，與前述有罪部分不具有集合犯之包括一罪關係（詳後述）
    ，原審併予審理尚有未合；及中華民國96年罪犯減刑條例業
    於96年7月4日修正公布，並於同年月16日施行，被告所犯，
    合於該減刑條例之規定，原審未及審酌，亦有未洽。檢察官
    另以被告施用第一級毒品案件，與本案前述有罪部分具有集
    合犯之包括一罪關係，移送本院併予審理而提起上訴，及被
    告以原審量刑過重而提起上訴，均無理由（檢察官移送本院
    併案部分詳後述），應由本院予以撤銷改判。爰審酌被告有
    多次施用毒品前科，犯罪戕害自己身心健康及施用毒品之次
    數、時間，與犯罪後坦承犯行之態度等一切情狀，量處主文
    第二項所示之刑，及依中華民國96年罪犯減刑條例第2條第1
    項第3款之規定，減其宣告刑，併諭知易科罰金之折算標準
    。
五、扣案之海洛因殘渣袋2只（袋內殘渣量微無法計重），係查
    獲之第一級毒品，因毒品與包裝袋無法析離，故不問屬於被
    告與否，應依毒品危害防制條例第18條第1項前段規定宣告
    沒收銷燬。至另扣案之針筒2支，係被告所有供注射海洛因
    所用之物，業據其供明在卷（見原審卷第44頁），則依刑法
    第38條第1項第2款規定宣告沒收。
六、另按刑法第56條修正理由之說明，謂「對繼續犯同一罪名之
    罪者，均適用連續犯之規定論處，不無鼓勵犯罪之嫌，亦使
    國家刑罰權之行使發生不合理之現象。」「基於連續犯原為
    數罪之本質及刑罰公平原則之考量，爰刪除有關連續犯之規
    定」等語，即係將本應各自獨立評價之數罪，回歸本來就應
    賦予複數法律效果之原貌。因此，就刑法修正施行後多次施
    用毒品之犯行，採一罪一罰，始符合立法本旨（最高法院96
    年度第9次刑事庭會議決議參照）。臺灣士林地方法院檢察
    署96年度毒偵字第730號移送原審併辦部分，及臺灣士林地
    方法院檢察署96年度毒偵字第1283號移送本院併案部分，與
    本案有罪部分既不符合接續犯之要件，則依上述決議意旨，
    自應採一罪一罰，不得認屬集合犯而論以包括一罪。是應退
    由檢察官另為適法處理，併此敘明。
據上論斷，應依刑事訴訟法第369條第1項前段、第364條、第299
條第1項前段、毒品危害防制條例第10條第1項、第18條第1項前
段、刑法第11條、第47條第1項、第38條第1項第2款、中華民國
96年罪犯減刑條例第2條第1項第3款、第7條、第9條，判決如主
文。
本案經檢察官許美女到庭執行職務。
中　　華　　民　　國　　96　　年　　11　　月　　9 　　日
　　　　　　　　　刑事第五庭審判長法　官　吳  敦
　　　　　　　　　　　　　　　　  法　官　林明俊
　　　　　　　　　　　　　　　　  法　官　官有明
以上正本證明與原本無異。
如不服本判決，應於收受送達後10日內向本院提出上訴書狀，其
未敘述上訴之理由者並得於提起上訴後10日內向本院補提理由書
（均須按他造當事人之人數附繕本）。
                                  書記官  廖素花
中　　華　　民　　國　　96　　年　　11　　月　　9 　　日
附錄：本案論罪科刑法條全文
毒品危害防制條例第10條：
施用第一級毒品者，處6月以上5年以下有期徒刑。
施用第二級毒品者，處3年以下有期徒刑。
